臺灣板橋地方法院刑事判決　　　　　　　95年度易字第2169號
公　訴　人　臺灣板橋地方法院檢察署檢察官
被　　　告　甲○○原名江俊奎.
　　　　　　戊○○原名彭郁婷.
上列被告因毀損等案件，經檢察官提起公訴（95年度偵緝字第
2402號、第2403號），本院判決如下：
    主  文
甲○○共同連續公然侮辱人，處拘役伍拾日，如易科罰金，以銀
元參佰元即新臺幣玖佰元折算壹日，減為拘役貳拾伍日，如易科
罰金，以銀元參佰元即新臺幣玖佰元折算壹日。
戊○○共同連續公然侮辱人，處拘役伍拾日，如易科罰金，以銀
元參佰元即新臺幣玖佰元折算壹日，減為拘役貳拾伍日，如易科
罰金，以銀元參佰元即新臺幣玖佰元折算壹日。
    事  實
一、甲○○（原名江俊奎，於96年1 月11日更名）因認丙○○竊
    取其PS2 遊戲機，而戊○○（原名彭郁婷，於96年1 月8 日
    更名）、己○○（業經本院另以95年度簡字第5166號判決有
    罪確定）亦懷疑丙○○行竊彭郁婷之皮包、皮靴以及化妝品
    等物品，而心生不滿，竟與某不詳姓名成年女子（未經檢察
    官起訴）基於共同貶抑丙○○名譽之概括犯意聯絡，先後於
    民國95年1 月16日凌晨0 時許、同年1 月18日凌晨0 時許及
    同年2 月9 日凌晨2時 許，持甲○○事先購得之漆料，至丙○○位於臺北縣新莊市○○街7 號之住處大門及其旁之牆壁
    、樓梯間通道上之牆壁及電梯口上，以紅色或黃色之漆料書
    寫「丙○○是小偷」、「隔壁有小偷」等文字，而以此方式
    公然侮辱丙○○。
二、案經丙○○訴請臺北縣政府警察局新莊分局報請臺灣板橋地
    方法院檢察署檢察官偵查起訴。
    理  由
甲、證據能力之說明：
一、按被告以外之人於審判外之陳述，雖不符前四條之規定，而
    經當事人於審判程序同意作為證據，法院審酌該言詞陳述或
    書面陳述作成時之情況，認為適當者，亦得為證據。當事人
    、代理人或辯護人於法院調查證據時，知有第159條第1項不
    得為證據之情形，而未於言詞辯論終結前聲明異議者，視為
    有前項之同意，刑事訴訟法第159 條之5 定有明文。查告訴
    人丙○○於警詢、偵訊中（未經具結之部分）之陳述，與證
    人己○○於檢察官偵詢中之證述內容，雖係傳聞證據，惟被
    告二人於本院準備程序及審理中對該等證人之上開證詞證據
    能力部分，並未爭執，且本院審酌該等筆錄作成時之情況，
    亦無不適當之處，故依前揭規定，上開告訴人、證人之陳述
    即均有證據能力，核先敘明。
二、又證人丙○○於臺灣臺北地方法院檢察署95年度偵字第9908
    號偵查案件中經具結之陳述，因無顯有不可信之情況，依刑
    事訴訟法第159 條之1 第2 項之規定，當亦有證據能力。
乙、實體方面：
一、訊據被告甲○○固不否認渠與告訴人丙○○前有嫌隙，而被
    告戊○○亦坦承伊懷疑丙○○有行竊伊之皮靴等物品，並曾
    因此對於告訴人提出竊盜案件之告訴。惟被告二人均矢口否
    認上開犯行，均辯稱：伊等於起訴書所載時間均不在場，亦
    未指示或偕同己○○共為前述以漆料塗寫文字之行為云云。
二、經查：
  (一)上揭於95年1 月16日凌晨0 時許及同年1 月18日凌晨0 時許
    ，己○○因認丙○○涉嫌於其當時雇主即被告甲○○、戊○○住處偷竊皮包、高跟鞋，而夥同被告甲○○至丙○○位於
    臺北縣新莊市○○街7 號之住處外進行以噴漆書寫文字等情
    節，業據其於檢察官偵訊時坦承在卷（見臺灣板橋地方法院
    檢察署95年度偵字第1859號偵查卷宗第17、23至24頁），復
    於本院審理時亦具結坦承伊的確曾在如事實欄所載之各該時
    間曾至前揭丙○○住處噴漆無訛（本院卷第140 至142 頁）
    ，核與告訴人丙○○於警詢、檢察官偵訊中之指述情節大致
    相符（臺灣板橋地方法院檢察署95年度偵字第10854 號偵查
    卷第6 、72頁），乃己○○及被告戊○○確於95年1 月18
    日凌晨之際一同出現於丙○○住處附近，而被告甲○○、彭
    郁婷及手持桶子之著白色服裝之成年女子亦於95年2 月9 日
    凌晨左右同時出現於告訴人丙○○之住處附近，此亦經告訴
    人於偵查中指認裝設於其住處附近之監視器所攝得影像之翻
    拍照片明白（前揭檢察署95年度偵字第10854 號偵查卷第37
    至59頁，95年度偵字第9908號偵查卷第73至74頁），茲己○○亦於本院審理時具結坦承前述監視器畫面確曾攝得伊之影
    像（本院卷第142 頁），足見告訴人前述指認監視器所攝影
    像之陳述並非無稽，且參酌被告甲○○、戊○○曾因認為告
    訴人丙○○於本案時間之前，涉犯竊盜情節，而分別對之提
    出竊盜告訴，此亦有臺灣臺北地方法院檢察署95年偵字第99
    08號不起訴處分書及同署95年度偵字第24117 、24118 號不
    起訴處分書在卷可佐（本院卷第50至51、55至56頁），可見
    告訴人指訴其與被告2 人因有嫌隙，致彼等夥同己○○等人
    於前述時間至其住所外噴漆侮辱語句等情節，堪足相信。至
    證人己○○固於本院審理時改稱前揭書寫油漆之舉止乃伊個
    人所為，並未受他人指示，亦未偕同他人前往云云，然查，
    己○○前揭所述，已與上開監視錄影所攝得之畫面內容不符
    ；再其業於本院審理時坦承其不識字，而經本院命其當庭書
    寫之「丙○○是小偷隔壁是小偷」等如同前述以油漆書寫之
    文字時，彼除將「韋淑『玲』」寫為「韋淑『鈴』」外，亦
    將「隔」寫成「哥」，另其亦表明不會寫「壁有」等文字，
    此有被告撰寫前述文字之紙張存卷足佐（本院卷第14 3 、
    156 頁），可見其識字確實不多，無法以己力獨自以油漆撰
    寫前述侮辱言語，則倘非他人事先書寫供以模仿、甚至在場
    教導由其臨摹，己○○豈有可能順利在上開丙○○住處外之
    門扇、電梯口、牆壁完成前揭舉措？更何況己○○雖於本院
    審理時陳稱其於偵訊時因受丙○○簡訊恐嚇，命其「把事情
    推給我老闆，咬死我老闆，說要對我家不利」云云，然姑不
    論己○○已無法提出所謂丙○○命其不實指控甲○○之簡訊
    所言實堪可疑，何況以己○○既會在上開時間接連多次前往
    丙○○上開住所外為噴漆侮辱文字之行徑，又曾對丙○○提
    出竊盜告訴，此有臺灣臺北地方法卷檢察署95年度偵字第10
    453 號不起訴處分書影本1 件在卷足佐（本院卷第52至54頁
    ），可見其並無畏懼韋女之可能，豈能僅因接獲韋女所發簡
    訊，即為虛偽陳述，而故為不實媾陷其當時雇主甲○○等人
    ？凡此種種，均足證己○○於本院審理時所為該部分陳述，
    顯屬臨訟編造而來，目的無非袒護被告甲○○、戊○○及其
    他共犯而已，要不足以採取。
  (二)至於被告甲○○、戊○○雖引證人葛登闈及丁○○、乙○○
    等人於偵、審時之陳述，欲圖作為彼等之不在場證明或與告
    訴人丙○○間之嫌隙原因云云。然查：
  1.證人葛登闈雖於偵查中指稱其與被告2 人自95年1 月初某日
    起即在台中一同工作，與「拍賣場係從『晚上9 點』開始到
    凌晨，有時候凌晨3 、4 點還在一起工作」、「（問：隔天
    何時看到？）『中午』的時候看到」，然經檢察官以此質之
    被告甲○○，彼卻陳稱「（問：從何時開始賣？）從『早上
    10點』到晚上10點」、「（問：每天何時會看到他？）『早
    上10點』證人會來載我」，觀諸兩者陳述彼等每日工作、見
    面之時間竟如此南轅北轍，可見證人葛登闈前開所言，顯然
    不實，全無可取。是以被告等人雖於本院審理中再次聲請傳
    訊葛登闈作證，自無必要，併此說明。
  2.又依證人丁○○於本院審理期日（96年7 月26日）所述，伊
    不過「從去年（按應為95年）十一月起到今年（按應為96
    年）五月份」下班後都會至被告位於台中市○○路之住處（
    本院卷第146 頁），然觀其陳述之時間既與本件全無關係，
    是其證言，即不足為有利於被告等人認定之依據。
  3.再者，細繹證人乙○○於本院審理時之證述情節，不過主張
    伊曾陪同被告彭郁婷於95年1 月間至丙○○住處協調取回被
    告彭郁婷所失竊之物品云云，惟丙○○被訴情事已經檢察官
    為無起訴處分已如前述，是證人乙○○所稱丙○○之竊盜犯
    行顯難相信；何況無論彼所述丙○○之不法行為是否真確，
    亦與本件被告甲○○、戊○○被訴公然侮辱情節是否成立無
    涉。要之，證人乙○○之證言，當亦無可採取。此外，被告
    等人雖又聲請傳訊管區警員到庭作證，惟以其等二人雖經本
    院去函通知始終均未陳報上開警員之姓名以便本院得以傳訊
    ，且參酌彼等主張上開警員之待證事實既與證人乙○○之部
    分相同，是本院認為被告二人此部分主張應無調查之必要，
    在此說明。
  (三)查被告等人以噴漆等所書文字「丙○○是小偷」、「隔壁有
    小偷」等文字，僅屬抽象謾罵丙○○為小偷，顯未指明具體
    韋女係於何時、何處行竊之事實，是其等行徑當僅屬於公然
    侮辱之範疇而已，要與刑法第310 條第1 項、第2 項所稱之
    「誹謗」要件（所指摘傳述者需為具體足以損及他人名譽之
    事實）有別。乃起訴書於犯罪事實欄內既已明白指出被告等
    人與己○○係「共同基於公然侮辱」之犯意聯絡，而有前述
    噴漆文字等行為，可見公訴人當已認為被告係涉犯公然侮辱
    之情節並據之提起本件公訴，是以起訴書於所犯法條欄所載
    被告等人係犯「刑法第310 條第1 項之誹謗罪」云云，顯係
    誤載，惟此尚不涉及法條之變更（因其犯罪事實欄已論敘明
    確如前所述），附此說明。
  (四)綜上，被告等人上開所辯，無非事後卸責之詞，不足採信，
    本件事證明確，被告等人犯行均堪認定，皆應依法論科。
三、查刑法於94年2 月2 日修正公布，95年7 月1 日施行；另罰
    金罰鍰提高標準條例亦於95年5 月17日經公布修正，刪除第
    二條有關易科罰金及易服勞役折算標準之規定，並自同年7
    月1 日起施行。而按行為後法律有變更者，適用行為時之法
    律，但行為後之法律有利於行為人者，適用最有利於行為人
    之法律，現行刑法第2 條第1 項訂有明文。此條規定乃與刑
    法第1 條罪刑法定主義契合，而貫徹法律禁止溯及既往原則
    ，係規範行為後法律變更所生新舊法律比較適用之準據法，
    是刑法第2 條本身雖經修正，但刑法第2 條既屬適用法律之
    準據法，本身尚無比較新舊法之問題，應一律適用裁判時之
    現行刑法第2 條規定以決定適用之刑罰法律。又本次刑法修
    正之比較新舊法，應就罪刑有關之共犯、未遂犯、想像競合
    犯、牽連犯、連續犯、結合犯，以及累犯加重、自首減輕暨
    其他法定加減原因（如身分加減）與加減例等一切情形，綜
    其全部罪刑之結果而為比較，最高法院95年度第8 次刑庭會
    議決議可資參照。另按：
  (一)被告等人行為時之刑法第33條第5 款規定：「罰金為一元以
    上」，及罰金罰鍰提高標準條例第1 條前段規定：「依法律
    應處罰金、罰鍰者，就其原定數額得提高為二倍至十倍。」
    是被告行為時之公然侮辱罪之法定刑為「拘役或三百元以下
    罰金」，其罰金刑部分經提高後，為銀元一元以上三千元以
    下，經折算為新臺幣為三元以上九千元以下。而修正後刑法
    第33條第5 款規定：「罰金為新臺幣一千元以上」，另刑法
    施行法第1 條之1 規定：「中華民國94年1 月7 日刑法修正
    施行後，刑法分則編所定罰金之貨幣單位為新臺幣。94 年1
    月7 日刑法修正時，刑法分則編未修正之條有定有罰金者，
    自94年1 月7 日刑法修正施行後，就其所定數額提高為三十
    倍。但72年6 月26日至94年1 月7 日新增或修正之條文，就
    其所定數額提高為三倍」。刑法第309 條係屬72年6 月26日
    前之規定，是依上開規定，罰金部分應提高為三十倍。則刑
    法第309 條之罰金刑部分應變更為新臺幣一千元以上九千元
    以下。因此，比較上述修正前、後之刑罰法律，自以修正前
    刑法之相關規定及罰金罰鍰提高標準條例第1 條前段法律規
    定，較有利於被告。
  (二)刑法第28條關於共犯之規定，雖由原條文：「二人以上共同
    實施犯罪之行為者，皆為正犯」，修正為：「二人以上共同
    實行犯罪之行為者，皆為正犯」，然揆諸本條之修正理由，
    僅係為釐清陰謀共同正犯及預備共同正犯是否合乎本條規定
    之正犯要件而已，故應逕行適用裁判時法即新法第28條規定
    論擬。
  (三)刑法第56條連續犯之規定業經修正刪除，該規定刪除後，除
    法理上合於接續犯、包括一罪之情形仍可認為構成單一之犯
    罪外，其於數犯罪行為之情形，即應依刑法第51條之規定予
    以分論併罰。經依刑法第2 條第1 項比較新、舊法之結果，
    並無適用行為後之新法較有利於被告之情形，自應適用行為
    時即修正前刑法第56條連續犯之規定。
  (四)修正施行前刑法第41條第1項前段係規定：犯最重本刑為五
    年以下有期徒刑以下之刑之罪，而受六個月以下有期徒刑或
    拘役之宣告，因身體、教育、職業、家庭之關係或其他正當
    事由，執行顯有困難者，得以一元以上三元以下折算一日，
    易科罰金；又依修正前罰金罰鍰提高標準條例第2條前段（
    現已刪除）規定，就其原定數額提高為一百倍折算一日，亦
    即，以銀元三百元折算一日，經折算為新臺幣後，以新臺幣
    九百元折算一日。惟修正後之法律則規定：犯最重本刑為五
    年以下有期徒刑以下之刑之罪，而受六個月以下有期徒刑或
    拘役之宣告者，得以新臺幣一千元、二千元或三千元折算一
    日，易科罰金；比較修正前後之易科罰金折算標準，以施行
    前之規定，較有利於被告。
四、核被告甲○○、戊○○二人所為，分別係犯刑法第309 條第
    1 項之公然侮辱罪。又被告二人與己○○及95年2 月9 日凌
    晨2 時許一同到場之身著白色衣服之不詳真正姓名成年女子
    間，對於上開犯行之實施，既有犯意聯絡及行為分擔，均為
    共同正犯。又被告等人先後3 次公然侮辱情節，時間緊接，
    並均觸犯構成要件相同之罪名，顯係基於概括犯意反覆為之
    ，應依修正前刑法連續犯規定，論以一罪，並分別加重其刑
    。爰審酌被告二人僅因細故即率爾為本件情節之犯罪動機、
    目的、所為造成告訴人於鄰里間難以自處之危害、手段、犯
    罪後猶為飾詞狡辯之態度等及其他一切情況，分別量處如主
    文所示之刑，並依修正前刑法第41條第1 項等規定各諭知易
    科罰金之折算標準，資為懲儆。另本件被告二人犯罪後，中
    華民國96年罪犯減刑條例業已制定，經總統於96年7 月4 日
    公布，同年月16日生效施行，查本件被告各犯罪時間，係均
    在96年4 月24日以前，各所犯之罪，核諸中華民國九十六年
    罪犯減刑條例第2 條第1 項、第3 條等規定，亦均合於減刑
    條件，爰分別依該條例第2 條第1 項第3 款規定各減其宣告
    刑二分之一，分別減為拘役25日，復依該條例第9 條規定，
    其減刑後之上開拘役，併分別諭知易科罰金之折算標準。
五、公訴意旨另以被告二人上開所為，因致告訴人大門及牆壁、
    電梯口均失其美觀之效用，而達不堪使用之程度等情，因認
    被告二人另涉有刑法第354 條之毀損罪嫌。然按刑法第354
    條之毀損罪，以使所毀損之物，失其全部或一部之效用為構
    成要件（最高法院47年台非字第34號判例）。按住宅大門、
    電梯口（即電梯門等處，下同）本質之通常效用，係為隔間
    或防閑等用途，而牆壁之通常效用，亦僅為防閑、隔間、承
    重而已。本件被告等人僅在告訴人住處大門、電梯口上噴漆
    ，此物之本體有何損壞，舉顯然並未造成該大門、電梯口等
    物之本體有何損壞；又被告等人噴漆（證人己○○於警詢時
    係稱為鐵樂士噴漆）之牆壁原均僅貼有紅色磁磚或大理石磚
    ，除此之外並無特殊之美觀造型設計，有卷附之現場照片可
    稽（偵查卷第23至24頁、28至29頁、33至34頁），自無從認
    定該大門、電梯、牆壁本身有何美觀方面之效用。且由卷附
    上開本案大門、電梯之照片，該等物件於遭噴漆後，仍可放
    下閉合，甚至連同遭噴漆後之牆壁在內，均仍具阻擋外人進
    入，並無任何無法開啟、關閉或缺損而影響原有之防閑、隔
    間或者承重之作用。再者，被告等人所使用之噴漆，只需以
    松香水、香蕉水、甲苯、去光水等有機溶劑清洗即可洗淨，
    應不會損及大門、牆壁、電梯本體，此為一般社會常識（臺
    灣高等法院95年度上易字第696 號判決意旨參照），而該大
    門、電梯、牆壁本身並無任何原漆或塗料覆蓋，是應不生以
    有機溶劑清洗時會造成原漆或塗料損壞，而必須重新油漆之
    問題。要之，被告等人本案行為雖已達到公然侮辱告訴人係
    「小偷」之目的，然並未使告訴人住處之大門、電梯或牆壁
    喪失全部或一部之原有效用，故被告等人所為自與刑法第35
    4 條毀損罪之犯罪構成要件有間，自不能遽以該罪相繩。惟
    因公訴人認此部分與前開有罪部分，有想像競合犯之裁判上
    一罪關係，爰不另為無罪之諭知。
據上論斷，應依刑事訴訟法第299 條第1 項前段，刑法第309 條
第1 項、第28條、（修正前刑法）第56條、（修正前刑法）第41
條第1 項前段，中華民國96年罪犯減刑條例第2 條第1 項第3 款
、第7 條、第9 條，罰金罰鍰提高標準條例第1 條前段、（廢止
前罰金罰鍰提高標準條例）第2 條，現行法規所定貨幣折算新臺
幣條例第2 條，判決如主文。
本案經檢察官朱學瑛到庭執行職務。
中    華    民    國    96    年    8     月    16    日
                  刑事第三庭審判長法  官  張正亞
                                  法  官  廖怡貞
                                  法  官  蕭胤瑮
上列正本證明與原本無異。
如不服本判決，應於判決送達後十日內敘明上訴理由，向本院提
出上訴狀（應附繕本），上訴於臺灣高等法院。
                                 書記官  黃炎煌
中　　華　　民　　國　　96　　年　　8 　　月　　16　　日
附錄：本判決論罪科刑法條全文
      刑法第三百零九條第一項
公然侮辱人者，處拘役或三百元以下罰金。
